【裁判字號】    89,訴,2760
【裁判日期】    900920
【裁判案由】    商標異議
【裁判全文】
臺北高等行政法院判決                            八十九年度訴字第二七六○號
                              .
    原      告  致福股份有限公司
    代  表  人  甲○○董事長.
    訴訟代理人  柯清貴律師
                蔡清福律師
    複 代理 人  丁○○
    被      告  經濟部智慧財產局
    代  表  人  陳明邦（局長）
    訴訟代理人  戊○○
                己○○
                丙○○
    參  加  人  達文西興業有限公司
    代  表  人  乙○○
右當事人間因商標異議事件，原告不服經濟部中華民國八十九年九月二十七日經（八
九）訴字第八九○八八五八六號訴願決定，提起行政訴訟。本院判決如左：
    主  文
原告之訴駁回。
訴訟費用由原告負擔。
    事  實
緣參加人前於民國（下同）八十五年二月十五日以「ＤＶＣ」商標，指定使用於商標
法施行細則第四十九條所定商品及服務分類表第九類之電腦商品，向被告（原經濟部
中央標準局）申請註冊，經被告准列為審定第00000000號商標（下稱系爭商
標，如附圖一）。嗣原告以系爭商標有違商標法第三十七條第七款、第十二款之規定
，對之提起異議，經被告審查，以八十九年六月十三日中台異字第Ｇ0000000
0號商標異議審定書為異議不成立之處分。原告不服，提起訴願，遭駁回後，遂提起
行政訴訟。本院因認本件撤銷訴訟之結果，達文西興業有限公司之權利或法律上利益
將受損害，乃依行政訴訟法第四十二條第一項規定，依職權裁定命達文西興業有限公
司獨立參加訴訟。茲摘敘兩造及參加人訴辯意旨如次：
甲、原告方面：
一、聲明：求為判決
１、訴願決定及原處分均撤銷。
２、被告應撤銷審定第00000000號商標。
３、訴訟費用由被告負擔。
二、陳述：
１、按「商標圖樣有左列情形之一者，不得申請註冊：．．七、相同或近似於他人著
    名之商標或標章，有致公眾混淆誤認之虞者。．．十二、相同或近似於他人同一
    商品或類似商品之註冊商標者。」商標法第三十七條第七款、第十二款定有明文
    。次按「所謂商標之近似，係指具有普通知識經驗之商品購買人，於購買時施以
    普通所用之注意，猶不免有混同誤認之虞者而言，故將兩商標並置一處細為對比
    雖有差別，而異時異地分別視察，足認具有普通知識經驗之商品購買人，於購買
    時施以普通所用之注意，猶有混同誤認之虞者，仍不得謂非近似。」最高法院著
    有二十一年上字第一○七三號判例足參；又「判斷商標之近似與否，應就構成各
    商標之主要部分隔離觀察，是否足以引起混同誤認之虞以為斷，其附屬部分之有
    無差異，要非所問。」行政法院（現改制為最高行政法院，下同）亦著有四十九
    年度判字第三號判例足稽。另「商標在外觀、觀念或讀音方面有一近似者，即為
    近似之商標；商標圖樣上之外文字母相同、排列各異，或僅少數字母不同，而外
    觀相似，有混同誤認之虞者，為外觀近似。」、「兩商標主要部分之外文均為三
    個字母，觀其組合，並無連貫之字義，三個字母併排而立，難認其中有一為首要
    者，既有其中二個相同、排列順序亦相一致，異時異地隔離觀察，外觀上不無引
    起消費者混同誤認之虞，自係近似，從而兩個商標即相近似。」行政法院八十六
    年度判字第一一五○號及八十六年度判字第一三○八號判決足參。
２、原處分稱系爭商標與「ＧＶＣ」商標（下稱據以異議商標，如附圖二）各自以「
    Ｄ」、「Ｇ」為首，依一般消費者辨識商標首重字首之習慣，應不難辨識其間之
    差異云云。惟原處分並未說明「一般消費者存有首重字首之習慣」依據為何？究
    有何學理或實務統計資料可稽？被告逕以無根據之「習慣」作為認定本件異議不
    成立之依據，誠難令人甘服。再者，被告另以據以異議商標圖樣，除外文外，尚
    結合甚為凸顯之圖形，於異時異地隔離觀察，難謂有使商品購買人產生混淆誤認
    之虞為本件異議不成立之理由，而經濟部亦以「系爭商標圖樣上之外文『Ｄ』、
    『Ｖ』、『Ｃ』係以黑色粗線連成一體，兩者字體造型各不相同」為由駁回訴願
    ，二者均非有據。蓋系爭商標圖樣所謂經過設計僅是在英文單字下增加一條粗線
    ，該粗線部分應僅為附屬部分，主要部分仍為商標圖樣之英文字母部分，參照行
    政法院四十九年度判字第三號判例之見解，判斷商標近似與否，應就構成各商標
    之主要部分隔離觀察，是否足以引起混同誤認之虞以為斷，其附屬部分之有無差
    異，要非所問，被告及經濟部均未注意及此，未先釐清本件二商標之主要部分為
    何，遽以二商標之附屬部分為觀察比較之標的，逕認據以異議商標與系爭商標非
    屬近似，實難認無違商標審查原則。
３、事實上，據以異議商標中「ＧＶＣ」字樣雖置於「    」圖樣之後，惟該圖樣實
    為「ＧＶＣ」字首「Ｇ」之特殊設計，故就據以異議商標而言，「ＧＶＣ」字樣
    占據以異議商標之絕大部分，甚是搶眼，一望即入眼簾，「ＧＶＣ」字樣無疑為
    據以異議商標之主要部分，此外，「ＤＶＣ」商標下雖以一粗線條相連，惟該粗
    線條僅為「ＤＶＣ」商標之附屬且微小部分，「ＤＶＣ」字樣既占該商標之絕大
    部分，自屬主要部分無疑，職是之故，依行政法院四十九年度判字第三號判例意
    旨，判斷據以異議商標與系爭商標是否近似時，自應就二者之主要部分相較：
  (1)就二者外觀而言：參照行政法院八十六年度判字第一三○八號判決意旨，「ＧＶ
    Ｃ」及「ＤＶＣ」二者均為三個英文字母所組成，觀其組合，並無連貫之字義，
    三個字母併排而立，要難認其中有一為首要，該二商標既有二個字母相同，排列
    順序亦相一致，「Ｇ」與「Ｄ」之外觀僅右側缺口有無之區別，二者甚為相近，
    又均與「Ｖ」、「Ｃ」結合且順序相同，故「ＧＶＣ」及「ＤＶＣ」在外觀上應
    為近似，實不待言。
  (2)就二者讀音而言：「Ｇ」之讀音為「  ｉ」，「Ｄ」之讀音則為「ｄｉ」，二者
    尾音均為「ｉ」，且均結合「Ｖ」及「Ｃ」，讀音順序亦同，故「ＧＶＣ」及「
    ＤＶＣ」二者讀音實亦近似。
  (3)「ＧＶＣ」及「ＤＶＣ」無論於外觀或讀音均為近似，縱將兩商標並置一處而細
    為對比，雖有商標附屬部分之差別，然如異時異地觀察，二者之外觀及讀音相近
    ，難謂無使一般消費者產生混同誤認之虞，據以異議商標與系爭商標自屬近似。
    被告及經濟部均未區別並比較二商標之主要部分，又未將二商標異時異地隔離觀
    察，自有違商標審查原則。
４、另按「行政行為，非有正當理由，不得為差別待遇。」行政程序法第六條定有明
    文。原告曾於八十三年間以「ＧＶＣ」商標（非據以異議商標圖樣）指定使用於
    當時商標法施行細則第二十四條第八十六類商品，向被告申請註冊，經被告以「
    ＧＶＣ」與註冊第四五三二二七號「傑偉世ＪＶＣ」商標外文近似而核駁原告之
    商標註冊申請（八十三年四月二十九日第0000000號審定書），被告於該
    案認定「ＧＶＣ」與「ＪＶＣ」近似，於本案卻認「ＧＶＣ」與「ＤＶＣ」並非
    近似，其理由何在？被告審查基準究竟為何？均未見被告及經濟部說明，實有違
    商標審查基準及行政程序法第六條之規定。蓋為商標近似與否之審查時，應以一
    般消費者之知識基準，異時異地隔離觀察是否有混同誤認之虞以為斷，被告之判
    斷基準應同一，不得以個案之不同而施以不同之審查基準而為差別待遇，「Ｇ」
    與「Ｄ」二字母較諸「Ｇ」與「Ｊ」二字母無論在外觀及讀音上均較為近似，被
    告既認定「ＧＶＣ」與「ＪＶＣ」近似，更應認定「ＧＶＣ」與「ＤＶＣ」近似
    。經濟部以商標個案審查拘束原則為由而駁回訴願，實非有據，蓋審查案件雖屬
    有別，但審查基準應屬同一，且所謂個案拘束原則應指行政處分之效力僅及於個
    案。基於「相同事件應為相同處理」之原則，被告既於審查「ＧＶＣ」與「ＪＶ
    Ｃ」時認二者近似，於審查「ＧＶＣ」與「ＤＶＣ」時，何以認定二者非近似？
    足證被告並未施以相同審查基準，而有差別待遇之情形，其判斷結果自難維持。
５、商標法第三十七條第七款所謂「致公眾混淆誤認之虞」，係指因襲用他人夙著盛
    譽之商標，易使人誤認其商品為他人出品而購買者或指其商標本身有使人誤認其
    所表彰之商品為他人生產、製造、加工、揀選、批售、經紀而購買之虞而言，迭
    經行政法院著有判例。原告為股票上市公司，非但於國內企業排名製造業第三十
    大企業，電腦製造類之第四大企業，其商標信譽與商品品質，亦為世界知名之電
    腦商品製售廠商，行銷網遍及全球，使「ＧＶＣ」商標成為世界知名之品牌，並
    完成多國之商標註冊登記，足證「ＧＶＣ」確為著名之註冊商標。
６、系爭商標無論於外觀或讀音，均與據以異議商標近似，已如前述，異時異地觀察
    ，難謂無使一般消費者產生混同誤認之虞，復指定使用於相同商品，系爭商標難
    謂無違商標法第三十七條第七款、第十二款規定，原處分及訴願決定之認事用法
    均有違誤。
乙、被告方面：
一、聲明：求為判決駁回原告之訴，訴訟費用由原告負擔。
二、陳述：
１、按商標圖樣「相同或近似於他人著名之商標或標章，有致公眾混淆誤認之虞者」
    、「相同或近似於他人同一商品或類似商品之註冊商標者」，不得申請註冊，固
    為本件商標異議審定時商標法第三十七條第七款及第十二款所明定。惟其適用，
    應以兩商標圖樣構成相同或近似為前提。而商標圖樣是否近似，以具有普通知識
    經驗之購買人，於購買時施以普通所用之注意，有無混同誤認之虞判斷之，復為
    商標法施行細則第十五條第一項所明定。商標在外觀、觀念或讀音方面有一構成
    近似者，始為近似之商標。
２、原告固主張其為股票上市公司，亦為世界著名之電腦商品製售廠商，據以異議商
    標之信譽與商品品質，已被肯認，其商標並已完成多國之商標註冊登記，應為著
    名之註冊商標，而系爭商標與據以異議商標相較，無論在外觀或讀音上均屬近似
    商標，又指定使用於相同商品，系爭商標自有違商標法第三十七條第七款及第十
    二款之規定云云。惟系爭商標與據以異議商標相較，二者圖樣上之外文固均有相
    同之英文字母「Ｖ」、「Ｃ」二字，惟其字首「Ｄ」、「Ｇ」並不相同，且系爭
    商標圖樣上之外文「Ｄ」、「Ｖ」、「Ｃ」係以黑色粗線連成一體，兩者字體造
    型各不相同，於異時異地隔離觀察，難謂有使商品購買人產生混淆誤認之虞，應
    非屬構成近似之商標，自無前揭法條之適用。
３、本件異議之審查，被告係以消費者之觀點，就商標整體圖樣異時異地隔離觀察，
    認定兩商標圖樣不構成近似，非如原告所稱針對商標個別部分加以比對。按系爭
    商標與據以異議商標，兩商標圖樣均經設計，且據以異議商標除有三個英文字母
    外，尚有其他圖形，兩商標的第一個英文字母差異甚大，依據經驗法則，本國並
    非英語系國家，消費者對第一個英文字母印象十分深刻，兩商標因各自只有三個
    英文字母所組成，只要有一個字母不同，給予消費者之觀感，其差異已然不小。
    參照鈞院有關「ＵＢＳ」及「ＵＰＳ」商標，雖然僅中間的字母不一致，且讀音
    相似程度更高，亦認定兩者商標不構成近似，其見解可資參照。況商標是否構成
    近似，雖然主觀判斷的成分很高，惟除被告外，亦經訴願機關審查認為系爭商標
    與據以異議商標不構成近似，被告所為異議不成立之處分，尚屬客觀公正。
４、原告所舉他案認「ＧＶＣ」與「ＪＶＣ」近似乙節，被告據以核駁理由，係以兩
    商標之外文部分構成近似，且指定使用於同一或類似商品，乃否准該案商標「Ｇ
    ＶＣ」註冊申請，惟該案「ＧＶＣ」商標圖樣與本件據以異議商標並非同一，基
    於商標個案審查拘束原則，自不得比附援引，執為本件亦應為相同認定之論據。
丙、參加人之陳述：
    系爭商標參加人已經極盡所能設計圖樣，避免與他人商標相同或近似，系爭商標
    圖樣已經設計為圖案化，與原告據以異議商標不構成近似，原處分並無違誤。
    理  由
一、按商標圖樣「相同或近似於他人著名之商標或標章，有致公眾混淆誤認之虞者」
    、「相同或近似於他人同一商品或類似商品之註冊商標者」，不得申請註冊，固
    為商標法第三十七條第七款前段及第十二款所規定。惟其適用應以兩商標圖樣構
    成相同或近似為前提要件。而衡酌商標圖樣是否近似，以具有普通知識經驗之購
    買人，於購買時施以普通所用之注意，有無混同誤認之虞判斷之，復為同法施行
    細則第十五條第一項所明定。
二、參加人前於八十五年二月十五日以「ＤＶＣ」商標，指定使用於商標法施行細則
    第四十九條所定商品及服務分類表第九類之電腦商品，向被告申請註冊，經被告
    准列為審定第00000000號商標。嗣原告以系爭商標有違商標法第三十七
    條第七款、第十二款之規定，對之提起異議，經被告審查，為異議不成立之處分
    。原告不服，循序起訴謂：原處分逕以無根據之「一般消費者存有首重字首之習
    慣」作為認定本件異議不成立之依據，誠難令人甘服，而系爭商標圖樣所謂經過
    設計僅是在英文單字下增加一條粗線，該粗線部分應僅為附屬部分，主要部分仍
    為商標圖樣之英文字母部分，參照行政法院四十九年度判字第三號判例之見解，
    原處分及訴願決定未先釐清二商標之主要部分為何，遽以二商標之附屬部分為觀
    察比較之標的，實難認無違商標審查原則；另原告曾於八十三年間以「ＧＶＣ」
    商標（非據以異議商標圖樣）指定使用於當時商標法施行細則第二十四條第八十
    六類商品，向被告申請註冊，經被告以「ＧＶＣ」與註冊第四五三二二七號「傑
    偉世ＪＶＣ」商標外文近似而核駁原告之商標註冊申請，被告於該案認定「ＧＶ
    Ｃ」與「ＪＶＣ」近似，於本案卻認「ＧＶＣ」與「ＤＶＣ」並非近似，實違反
    商標審查基準及行政程序法第六條之規定，被告之判斷基準應同一，不得以個案
    之不同而施以不同之審查基準而為差別待遇；原告為股票上市公司，非但於國內
    企業排名製造業第三十大企業，電腦製造類之第四大企業，亦為世界知名之電腦
    商品製售廠商，行銷網遍及全球，使「ＧＶＣ」商標成為世界知名之品牌，並完
    成多國之商標註冊登記，足證「ＧＶＣ」確為著名之註冊商標，系爭商標無論於
    外觀或讀音，均與據以異議商標近似，異時異地觀察，難謂無使一般消費者產生
    混同誤認之虞，復指定使用於相同商品，難謂無違商標法第三十七條第七款、第
    十二款規定云云。惟查：
１、判斷商標之近似與否，依行政法院四十九年度判字第三號判例意旨，固得就構成
    各商標之主要部分隔離觀察，是否足以引起混同誤認之虞以為斷，而不問其附屬
    部分之有無差異；惟商標之是否近似應總括其全部以隔離的通體觀察認定其有無
    混同或誤認之虞以為斷，亦有行政法院二十六年判字第四八號、三十六年判字第
    一號判例可資參照。至於如何適用上開判例，應就個案審認之，此乃事實認定之
    問題。另原告所舉行政法院八十六年度判字第一一五○號及八十六年度判字第一
    三○八號判決，乃就另案所為之認定，且非屬判例，不能拘束本件之判斷。
２、系爭商標圖樣係由類似英文印刷體之「Ｄ」「Ｖ」「Ｃ」，以黑色粗線於其下緣
    連成一體之圖形化設計；據以異議商標則為英文書寫體「Ｇ」「Ｖ」「Ｃ」，前
    置一經過設計之「    」圖形所組成，而為一文字與圖形之結合；總括其全部以
    隔離的通體觀察，兩者字體造型各不相同，其外觀及觀念迥然有別，非可割裂而
    專以文字部分細為比對辨識，以具有普通知識經驗之購買人，於購買時施以普通
    所用之注意，系爭商標應無使一般消費者對其所表彰商品之來源、產製者發生混
    淆誤認之虞，尚難謂與據以異議商標構成近似。又兩者商標圖樣並未構成近似，
    則據以異議商標是否屬於著名商標，並不影響本件之判斷，原告就此所為之論述
    ，自屬毋庸審酌。
３、原告主張其曾於八十三年間以「ＧＶＣ」商標（非據以異議商標圖樣）指定使用
    於當時商標法施行細則第二十四條第八十六類商品，向被告申請註冊，經被告認
    「ＧＶＣ」與註冊第四五三二二七號「傑偉世ＪＶＣ」商標外文近似，而以八十
    三年四月二十九日第0000000號審定書核駁，被告於本案卻認「ＧＶＣ」
    與「ＤＶＣ」並非近似，實為差別待遇云云。查原告擬申請註冊之前述商標圖樣
    ，姑不論與本件據以異議商標圖樣並不相同，且核屬被告於個案商標申請註冊事
    件之審查問題，其是否妥適，尚非本件所得論究，原告不得執此為本案兩商標近
    似之論據，自亦無所稱差別待遇之可言。
三、綜上所述，原處分審定異議不成立，並無違誤，訴願決定予以維持，於法亦無不
    合。原告起訴聲明撤銷，為無理由，應予駁回。又原告撤銷之訴既無理由而應予
    駁回，則其聲明求為判決命被告就審定第00000000號商標為撤銷之處分
    ，亦無理由，應併予駁回。
據上論結，本件原告之訴為無理由，爰依行政訴訟法第九十八條第三項前段，判決如
主文。
中    華    民    國      九十      年      九      月       二十       日
                              臺 北 高 等 行 政 法 院  第 三 庭
                                          審 判 長 法  官  徐瑞晃
                                                   法  官  李得灶
                                                   法  官  曹瑞卿
右為正本係照原本作成。
如不服本判決，應於送達後二十日內，向本院提出上訴狀並表明上訴理由，如於本判
決宣示後送達前提起上訴者，應於判決送達後二十日內補提上訴理由書（須按他造人
數附繕本）。
中    華    民    國      九十      年      九      月       二十       日
                                                   書記官  方偉皓


司法院資訊處製作；財團法人民間司法改革基金會備份。
